【裁判字號】    95,台上,2535
【裁判日期】    951116
【裁判案由】    請求損害賠償
【裁判全文】
最高法院民事判決            九十五年度台上字第二五三五號
上  訴  人  甲○○
            超峰速件運送股份有限公司
上 列一 人
法定代理人  丙○○  住同上
共      同
訴訟代理人  董安丹律師
被 上訴 人  乙○○  住台北市○○街80巷37號2樓
訴訟代理人  郭令立律師
上列當事人間請求損害賠償事件，上訴人對於中華民國九十四年
九月七日台灣高等法院第二審判決（九十三年度上字第六九八號
），提起上訴，本院判決如下：
    主  文
原判決關於命上訴人再給付及駁回其上訴暨負擔訴訟費用部分廢
棄，發回台灣高等法院。
    理  由
本件被上訴人主張：上訴人甲○○為上訴人超峰速件運送股份有
限公司（下稱超峰公司）之快遞人員，平日以騎乘機車遞送郵件
物品為業，於民國九十年七月二十六日下午五時二十分許騎乘重
型機車，沿台北市○○路西向東第二車道行駛，途經該路十八號
「中國信託大樓」地下停車場出入口前，疏未注意與併行之其他
車輛保持安全間隔，撞及同向同車道內左側由伊騎乘之輕型機車
，致伊失去平衡、人車倒地，受有頭部外傷併顱內出血、頭蓋骨
骨折、顏面骨骨折、顏面長、寬各三公分血腫、撕裂傷、右眼外
傷性結膜下出血、雙眼右側視野同側半盲之傷害。伊因此支出醫
療費用新台幣（下同）六萬六千五百零七元、機車修理費五千五
百元、眼鏡損失三千五百元，並受有減少勞動能力百分之四六．
一四之損害，而伊於本件車禍發生前一年半之總工資為一百零六
萬六千一百五十二元，平均每月五萬九千二百三十元，迄六十五
歲退休為止，按霍夫曼式計算法扣除中間利息，伊得一次請求賠
償三百八十一萬八千六百六十一元，又精神上之損害為一百萬元
等情。爰依侵權行為法則，求為命上訴人連帶給付四百五十四萬
六千七百十一元並加計法定遲延利息之判決。（第一審判命上訴
人連帶給付一百三十六萬七千二百八十一元本息，上訴人就其敗
訴部分，被上訴人就其敗訴中之三百十七萬九千四百三十元本息
，分別提起第二審上訴，原審駁回上訴人之上訴，並命上訴人再
連帶給付被上訴人二十四萬九千四百七十七元本息，而駁回被上
訴人其餘上訴，被上訴人未聲明不服。）
上訴人則以：本件事故發生時，甲○○已下班，並非執行職務行
為，超峰公司毋庸負連帶賠償責任。縱認甲○○就事故之發生應
負過失責任，被上訴人亦與有過失，且應負百分之九十之過失責
任。又被上訴人自費升等病房費用三萬二千二百元，不應由伊負
擔；請求計算至六十五歲止之減少勞動能力損害，核與勞動基準
法第五十四條第一項第一款規定之強制退休年齡不符；受領自訴
外人國泰人壽保險股份有限公司（下稱國泰人壽公司）之保險給
付六十二萬一千七百八十六元，依法應予扣除；主張減少勞動能
力百分之四六．一四，並無依據；機車修理費用應按法定折舊率
計算；慰撫金一百萬元之請求，尤屬過高等語，資為抗辯。
原審維持第一審所為上訴人敗訴部分之判決，駁回其上訴，暨命
上訴人再連帶給付被上訴人二十四萬九千四百七十七元及其遲延
利息，無非以：被上訴人主張甲○○係受僱於超峰公司之快遞人
員，伊於前開時地騎乘輕型機車，甲○○騎乘重型機車，在伊之
右側同向併行，因兩機車把手之後照鏡勾到而相互碰撞，致伊人
車倒地，機車損壞及受有前述傷害之事實，為兩造所不爭。審酌
甲○○於所涉過失傷害刑案之陳述及事故發生後到場處理之警員
陳政義所拍攝之二車照片暨事故發生地點中國信託大樓地下停車
場門口之值勤保全人員魏順興之證詞，可知二人騎乘機車併行前
進，駕駛方向均為直行，未保持安全間距，速度相當，並非吳車
在前、蕭車在後之情況。被上訴人與甲○○於併行時未保持安全
間隔，如二車始終直行，均無偏行情形，依理應不致發生二車後
照鏡勾到而碰撞情事。上訴人辯稱係被上訴人突然右偏，致二車
後照鏡勾到云云，非但為被上訴人所否認，且無任何積極跡證顯
示上訴人所稱屬實，而甲○○復未對台北市車輛行車事故鑑定委
員會之鑑定意見提出異議，超峰公司於第一審審理時，亦不爭執
甲○○應負過失責任，故上訴人前開抗辯，應無足取。實則，甲
○○當時雖駕駛於外側車道之最右側，但右邊即係人行道，其於
刑案第一審陳稱：「當時在現場時因為那旁邊是壹個停車場地下
出口，站在那邊的管理員叫我將車子移前面一點，因為他們的車
子要出來」云云（見刑事案第一審卷第二十一頁），而本件車禍
地點係發生在「中國信託大樓」之地下停車場出入口處，亦有現
場照片可參。足見因停車場內之車輛欲駛出，衡諸當時情形，甲
○○不可能右偏，必向左偏行，以避免堵住出入口，而被上訴人
即在其左側併行，致二車後視鏡互相勾到，發生碰撞。且自被上
訴人人車倒地、受傷嚴重，甲○○僅左後視鏡歪曲，人車別無受
傷毀損等情觀之，益徵當時被上訴人處於猝不及防之情況，甲○
○決定向左偏行，則有防備之時間，故其得以繼續前進。按汽（
機）車行駛時，駕駛人應注意車前狀況與兩車併行之間隔，並隨
時採取必要之安全措施，道路交通安全規則第九十四條第三項定
有明文。查本件車禍當時天候晴朗，日間有自然光線，路面復乾
燥、並無失陷及障礙物，視距良好，有道路交通事故調查報告表
足憑，並無不能注意之情事。甲○○因地下停車場之車子欲駛出
，為不堵住停車場之出入口，因而左偏，又因與被上訴人併行時
未保持安全間距，致未能隨時採取必要之安全措施，致其騎乘之
重機車左後視鏡與被上訴人騎乘輕機車之右後視鏡互相勾到，被
上訴人人車倒地，甲○○違反上開道路交通安全規則之規定，所
涉犯行，並經台灣台北地方法院刑事庭判處過失傷害罪刑確定在
案，足見甲○○之過失行為與被上訴人之受傷間有相當因果關係
。被上訴人主張甲○○應負過失侵權行為之損害賠償責任，洵屬
有據。再按受僱人因執行職務，不法侵害他人之權利者，由僱用
人與行為人連帶負損害賠償責任，民法第一百八十八條第一項規
定甚明。且該條所謂「受僱人因執行職務，不法侵害他人之權利
」，不僅指受僱人因執行其所受命令，或委託之職務自體，或執
行該職務所必要之行為，而不法侵害他人之權利而言，即受僱人
之行為在客觀上足認為與其執行職務有關，而不法侵害他人之權
利者，就令其為自己利益所為，亦應包括在內。甲○○受僱於超
峰公司擔任外務，工作性質為收、送及裝卸貨物，平日均駕駛其
自有、裝設載貨金屬貨架之重型機車執行職務，車禍發生時，甲
○○即係騎乘平日執行受僱人職務之機車，依前開說明，在客觀
上應認與其執行職務有密切關係。超峰公司並未舉出積極證據證
明其選任及監督甲○○執行職務已盡相當之注意，自無從免責，
仍應依民法第一百八十八條第一項前段規定，與甲○○負連帶損
害賠償責任。末按不法侵害他人之身體或健康者，對於被害人因
此喪失或減少勞動能力者，應負損害賠償責任，民法第一百九十
三條定有明文。又身體或健康受侵害，而減少勞動能力者，其減
少及殘存能力之價值，不能以現有收入為準，蓋現有收入每因特
殊因素之存在，而與實際所餘勞動能力不能相符，現有收入高者
，一旦喪失其職位，未必能自他處獲得同一待遇，故所謂減少及
殘存能力之價值，應以其能力在通常情形下可能取得之收入為標
準；另被害人因身體、健康被侵害而喪失勞動能力所受損害，其
金額應就被害人受侵害前之身體、健康狀態、教育程度、專門技
能、社會經驗等方面酌定之，不能以一時一地之工作收入為準。
綜合被上訴人之教育程度，任職情形，及其事故發生前五年之薪
資所得，暨因本件車禍致雙眼右側視野同側半盲，並上訴人於第
一審對於被上訴人主張減少勞動能力百分之四六．一四不予爭執
等情狀，應認被上訴人主張之上開減少勞動能力百分比為可採。
被上訴人請求賠償之金額，其中醫療費用三萬四千三百零七元、
減少勞動能力之損失一百九十六萬四千五百四十八元、機車修理
費三千六百六十七元、眼鏡毀損三千五百元、精神慰撫金八十萬
元，總計二百八十萬六千零二十二元，核無不合。惟按損害之發
生或擴大，被害人與有過失者，法院得依民法第二百十七條第一
項減輕或免除其賠償金。依上所述，甲○○就本件車禍固有違反
道路交通安全規則第九十四條第三項規定之過失行為，被上訴人
於騎乘機車，未注意與他車併行時應保持安全間距，以隨時採取
必要之安全措施，亦有違反同上規則規定之與有過失情事。斟酌
被上訴人與甲○○就本件事故均有未保持安全間隔之過失責任，
甲○○行經地下停車場出入口時左偏等情，認被上訴人對本件事
故之發生應負百分之三十、甲○○應負百分之七十之過失責任。
被上訴人前已受領華南產物保險公司給付之汽車強制責任保險理
賠金三十四萬七千四百五十七元，依強制汽車責任保險法第三十
條規定，該保險理賠金視為損害賠償之一部分，自應由賠償金額
中扣除。從而，被上訴人請求上訴人連帶給付一百六十一萬六千
七百五十八元及其遲延利息部分，應予准許等詞，為其判斷之基
礎。
惟查被上訴人騎乘輕型機車，甲○○騎乘重型機車，於九十年七
月二十六日下午五時二十分許，沿台北市○○路西向東第二車道
行駛，被上訴人在左，甲○○在右，兩車併行、速度相當，行經
該路十八號「中國信託大樓」地下停車場出入口前，疏未注意保
持安全間隔，照後鏡相互勾到，發生碰撞，被上訴人失去平衡、
人車倒地，受有頭部等外傷，為原審確定之事實。依此，堪認被
上訴人與甲○○之機車係在行進中，於「中國信託大樓」地下停
車場出入口前發生碰撞。乃原判決復以甲○○當時雖駕駛於外側
車道之最右側，右邊即係人行道，其於刑案第一審陳稱：「當時
在現場時因為那旁邊是壹個停車場地下出口，站在那邊的管理員
叫我將車子移前面一點，因為他們的車子要出來」云云（見刑事
案第一審卷第二十一頁），謂因停車場內之車輛欲駛出，衡諸當
時情形，甲○○不可能右偏，必向左偏行，以避免堵住出入口，
而被上訴人即在其左側併行，致二車後視鏡互相勾到，發生碰撞
等詞，並參酌兩車未保持安全車距之情狀，酌定本件事故之發生
，被上訴人應負百分之三十、甲○○應負百分之七十之過失責任
。甲○○於刑案第一審所陳「管理員叫我將車子移前面一點」，
究係在事故發生前，抑在事故發生後？若在事故發生前，兩車既
併行前進，速度相當，何有「移車」之事？若在事故發生後，管
理員要求甲○○將車移前，能否據以推認「因停車場內之車輛欲
駛出，甲○○不可能右偏，必向左偏行，以避免堵住出入口。」
，進而以為酌定雙方應負之過失責任比例之基準？尚非無疑。實
情如何，原審既未詳加調查審認明晰，本院即無從為法律上之判
斷。上訴論旨，指摘原判決於其不利部分為不當，求予廢棄，非
無理由。
據上論結，本件上訴為有理由。依民事訴訟法第四百七十七條第
一項、第四百七十八條第二項，判決如主文。
中    華    民    國  九十五  年   十一   月   十六   日
                      最高法院民事第二庭
                          審判長法官  蕭  亨  國
                                法官  陳  淑  敏
                                法官  葉  勝  利
                                法官  陳  碧  玉
                                法官  簡  清  忠
      本件正本證明與原本無異
                                      書  記  官
中    華    民    國  九十五  年   十一   月   三十   日
                                                     ｍ


司法院資訊處製作；財團法人民間司法改革基金會備份。
